臺灣高等法院刑事判決　　　　　　　　99年度上訴字第1441號
上　訴　人　臺灣臺北地方法院檢察署檢察官
上　訴　人
即　被　告　毛金鐸
選任辯護人　林傳欽律師
上列上訴人因被告偽造文書等案件，不服臺灣臺北地方法院98年
度易字第2220號，中華民國99年3 月9 日第一審判決（起訴案號
：臺灣臺北地方法院檢察署98年度偵字第13323 號），提起上訴
，本院判決如下：
    主  文
原判決撤銷。
毛金鐸共同意圖為自己不法之所有，以詐術使人將本人之物交付
，處有期徒刑壹年陸月。
    事  實
一、毛金鐸有偽造文書、藏匿人犯等前科（不構成累犯）。緣毛
    金鐸經由卜勇征（自稱卜一笑，未經起訴）之介紹認識宮地
    國際有限公司（下稱宮地公司）董事葉素琴，竟與卜勇征共
    同基於意圖為自己不法所有之犯意聯絡，於民國96年10月上
    旬某日，在臺北市○○○路13號5 樓相海國際股份有限公司
    （下稱相海公司），向葉素琴佯稱為已故總統蔣經國之妻弟
    ，在大陸地區關係良好，擁有煤礦配額，擬將煤礦售予台塑
    廈門公司，又焦炭生意利潤豐厚，只要運用其在大陸地區之
    人脈，不論成交任何一筆生意，利潤都是天文數字，惟需三
    百萬元人民幣將煤礦出給台塑廈門公司，而向葉素琴借款四
    十一萬元美金，並承諾按月給予葉素琴五十萬元人民幣之利
    潤，且所欠之款項將於三個月內還清，卜勇征亦在場附和稱
    毛金鐸在大陸之關係非常好，借錢給毛金鐸沒有問題，致葉
    素琴不疑有他，陷於錯誤，遂委由宮地公司代表人王佩萍於
    同年10月16日至第一商業銀行西門分行，以宮地公司名義匯
    款41萬元美金（折合新臺幣約1339萬2650元）至毛金鐸大陸
    地區之中國銀行北京分行帳號第000000000000000084號帳戶
    內，詎葉素琴於匯款後，毛金鐸迄今非但未依當初約定於三
    個月內返還借款，亦未給付其所稱按月50萬元人民幣之利潤
    ，葉素琴始知受騙。
二、案經宮地公司董事葉素琴訴請臺灣臺北地方法院檢察署檢察
    官偵查起訴。
    理  由
壹、程序方面：
一、刑事訴訟法第265 條之追加起訴，係就與已經起訴之案件無
    單一性不可分關係之相牽連犯罪（指刑事訴訟法第七條所列
    案件），在原起訴案件第一審辯論終結前，加提獨立之新訴
    ，俾與原起訴案件合併審判，以收訴訟經濟之效。而同法第
    267 條規定，檢察官就犯罪事實一部起訴者，其效力及於全
    部，乃指法院就與原起訴案件之犯罪有單一性不可分關係之
    未經起訴之其餘事實，基於審判不可分原則，一併加以審判
    而言，毋庸適用第265 條之規定，自不發生追加起訴之問題
    。追加起訴，純為起訴之便宜規定，為保障被告防禦權之行
    使，仍應依起訴之程序辦理。實務上，通常由檢察官提出「
    追加起訴書」為之；於審判期日雖許以言詞追加起訴，但仍
    應照起訴書各款所列事項分別陳明製作筆錄，以確定審判之
    範圍。追加之新訴，係另一案件，僅為訴之合併，與原訴係
    各別之二案件，應分別審判；此與起訴效力所及之犯罪事實
    之擴張，仍屬單一案件，應全部審判之情形，炯然有別。本
    件原審檢察官僅就被告毛金鐸涉犯刑法第339 條第1 項詐欺
    取財罪嫌提起公訴，嗣於99年2 月23日第一審言詞辯論時，
    蒞庭檢察官於陳述起訴要旨時，起稱：「本案之犯罪事實詳
    如起訴書所載，並補充起訴書所載被告偽造後行使之文書為
    ：(一)98他3842號卷第5 頁之中國山西能源公司出具之燃煤貨
    運暨利潤款退款承諾書。(二)同卷第11頁之山西能源總公司收
    款收據。前述山西能源公司印章均屬偽造，被告除犯起訴書
    所載之罪名外，另涉有刑法第216 、第210 條之行使偽造私
    文書罪，該二罪應分論併罰。」等語，此有該日審判筆錄可
    稽（見原審卷第133 頁），原審蒞庭檢察官既係『補充起訴
    書所載』，而非表明『追加起訴』，且又未敘明被告毛金鐸
    究係何時、何地、以何方法偽造及行使上開偽造之私文書，
    其所追加之犯罪事實顯非明確，尚難認已具備前開追加起訴
    之要件；又上開『補充起訴書所載』部分，亦非起訴效力所
    及之『犯罪事實之擴張』；是本院自不得就蒞庭檢察官所為
    「補充起訴書所載」部分，加以審判，合先敘明。
二、按被害人與被告係立於相反之立場，其所述被害情形，或難
    免渲染誇大，不盡不實，故被害人陳述其被害經過，於偵審
    中除應依人證之法定程序使令具結外，依刑事訴訟法第156
    條第2 項規定之相同法理，仍應認有補強證據之必要性，非
    別求其他證據，以增強其陳述之憑信性，自不足資為被告犯
    罪事實判斷之依據。此之補強證據，係指該被害人陳述本身
    以外之別一證據，而與其陳述具有關連性，且俱無瑕疵可指
    ，並因兩者之相互利用，而得以證明其所指之犯罪事實具有
    相當程度之真實性者而言（最高法院99台上5493號裁判要旨
    可資參照），本件告訴人葉素琴於偵查中所為陳述，檢察官
    係以告訴人身分詢問，並非以「證人」身分訊問，自無「依
    法應具結」之問題，是依前開所述，告訴人葉素琴於偵查中
    所為陳述，僅須有補強證據以增強其陳述之憑信性即為已足
    ，辯護人爭執告訴人於偵查所為筆錄，無證據能力，容有誤
    會。
貳、實體方面：
一、訊據上訴人即被告毛金鐸對於收受相當於美金41萬元款項之
    事實坦承不諱，然矢口否認有何詐欺犯行，辯稱：我只有在
    相海公司見過證人葉素琴一次，未向證人葉素琴借款，亦未
    曾向證人葉素琴表示我為蔣經國之妻弟。當初係因相海公司
    、山西能源總公司及華陽電廠簽了三方合約，我是介紹人，
    介紹相海公司向山西能源總公司買煤，相海公司再把煤賣給
    華陽電廠，因大陸公司沒有戶頭，故相海公司執行長卜一笑
    就先把相當於人民幣三百萬元款項的錢匯到我帳戶，然後由
    我通知山西能源總公司，並由我領出款項交給山西能源總公
    司，山西能源總公司並將收據交付，我並無詐欺犯行云云。
二、經查，上開犯罪事實，業據證人葉素琴證稱：被告先前於臺
    北市○○○路十三號相海公司對渠表示其為蔣經國大陸配偶
    之弟，大陸方面對其非常禮遇，只要被告要求就可以取得煤
    礦配額，要渠先出借三百萬人民幣作為煤礦訂金，以後就可
    以每月給渠五十萬元人民幣的利潤，三個月後就可以把本金
    歸還，所以渠就匯了四十一萬美金給被告，折合人民幣為三
    百多萬元，其中三百萬元人民幣為訂金，其餘是要給被告作
    為交際應酬使用，差額部分相當於八千元美金。渠因相信三
    個月後就可以取回款項，於向宮地公司借款後，就委託宮地
    公司負責人王佩萍於96年10月16日匯41萬元美金給被告。當
    時被告說煤礦是要賣給台塑在大陸廈門的電廠使用，是先向
    山西煤礦公司購買，再賣給廈門電廠，所借的錢只是週轉使
    用，一旦煤礦賣給電廠拿到錢，就會把錢還給渠。在匯款41
    萬美金之前，見過被告兩次，兩次卜一笑都在場，卜一笑是
    被告的乾兒子，卜一笑說被告在大陸地區關係非常好，借錢
    給被告沒有問題等語（見原審卷第41至43頁、他字第3842號
    ），並有第一商業銀行匯出匯款申報書在卷可按。被告提出
    之華陽電業有限公司、相海國際股份有限公司、山西能源總
    公司大同燃料部三方合同，雖經大陸地區山西省大同市中級
    人民法院調查結果該份合同之簽名蓋章均屬真正等情，此有
    該法院調查筆錄在卷可參，然依三方合同中「八、付款」欄
    ，及「十、責任：本合同到岸價執行，到后石碼頭前的一切
    費用由丙方（即山西能源總公司大同燃料部）承擔。」所載
    觀之，均與被告所辯相海公司應先支付煤炭由山西能源總公
    司大同燃料部運送至石家莊京塘港之火車運費300 萬人民幣
    云云不符（見99年5 月20日答辯暨調查證據狀所載），況且
    ，被告並非三方合同之任何一方，若果該300 萬人民幣係相
    海公司應付給山西能源總公司大同燃料部之運費，相海公司
    何不直接匯給山西能源總公司大同燃料部？相海公司又豈會
    將300 萬人民幣鉅款先匯入被告帳戶之理？再徵諸，證人即
    華陽公司員工黃銳仲於本院審理時到庭證稱：2007年7 月27
    日，被告及其乾兒子，另有二、三人陪同到華陽公司廈門辦
    公室，拿三方合同來用印，合同上「華陽公司」及「副董事
    長毛群結」的章，是我們蓋好後給被告拿回去處理，這份三
    方合同，後來因為乙、丙兩方交不出煤而沒有執行等語，核
    與告訴人葉素琴證述：卜一笑為被告之乾兒子，被告向其借
    款時，卜一笑有在旁附和表示被告毛金鐸在大陸地區關係非
    常好乙節相吻合，足認被告確曾與卜勇征共同出面與華陽公
    司接洽煤炭買賣，並共同向告訴人佯稱被告為已故總統蔣經
    國之妻弟，在大陸地區關係良好，再佐以告訴人葉素琴並非
    上開契約當事人，竟匯鉅額款項至被告帳戶中，堪信告訴人
    葉素琴所指上情，應為真實，被告所辯核屬卸責之詞，不足
    採信，其犯行堪以認定，應依法論科。
三、核被告所為，係犯刑法第339 條第1 項之詐欺取財罪。被告
    與卜勇征間，有犯意聯絡及行為分擔，均為共同正犯；又被
    告出生於10年4 月1 日，為80歲以上之人，爰就其所犯上開
    之罪依刑法第18條第3 項之規定減輕其刑。
四、原審審理後予以論罪科刑，固非無見，惟原審未認定被告與
    卜勇征為共同正犯，及逕就被告未經追加起訴之偽造文書部
    分予以判決（詳如理由壹、一、所述），均有違誤；被告就
    詐欺部分上訴，猶執陳詞否認犯行，雖無理由，惟原判決既
    有上開可議之處，及檢察官上訴認原判決就偽造文書部分係
    未受請求事項卻誤為無罪判決（檢察官於蒞庭時陳明僅就原
    判決無罪部分上訴），為有理由，自應由本院將原判決撤銷
    ，並就被訴詐欺部分予以改判，爰審酌被告之品行、犯罪目
    的、手段、詐取之款項數額高達一千多萬元，迄今仍未將款
    項返還告訴人暨其犯罪後否認犯行，犯後態度尚非良好等一
    切情狀，量處如主文第二項所示之刑，以示懲儆。
據上論斷，應依刑事訴訟法第369 條第1 項、第364 條、第299
條第1 項前段，刑法第28條、第339 條第1 項、第18條第3 項，
刑法施行法第1 條之1 第1 項、第2 項前段，判決如主文。
本案經檢察官張啟彬到庭執行職務。
中    華    民    國   100    年    3     月    15    日
                  刑事第一庭審判長法  官  葉騰瑞
                                  法  官  莊明彰
                                  法  官  彭政章
以上正本證明與原本無異。
偽造文書部分，檢察官如不服本判決，應於收受送達後10日內向
本院提出上訴書狀，其未敘述上訴之理由者並得於提起上訴後10
日內向本院補提理由書（均須按他造當事人之人數附繕本）「切
勿逕送上級法院」。
                                  書記官  杜宜寧
中    華    民    國   100    年    3     月    15    日
附錄本案論罪科刑所犯法條全文：
刑法第三百三十九條
意圖為自己或第三人不法之所有，以詐術使人將本人或第三人之
物交付者，處五年以下有期徒刑、拘役或科或併科一千元以下罰
金。
以前項方法得財產上不法之利益或使第三人得之者，亦同。
前二項之未遂犯罰之。